【裁判字號】    96,訴,1055
【裁判日期】    970424
【裁判案由】    土地重劃
【裁判全文】
高雄高等行政法院判決
                                     96年度訴字第01055號
                              .
原      告  甲○○
送達代收人  乙○○
被      告  台南市政府
代  表  人  丙○○市長
訴訟代理人  戊○○
            丁○○
上列當事人間土地重劃事件，原告不服內政部中華民國96年10月
31日台內訴字第0960147949號訴願決定，提起行政訴訟，本院判
決如下︰
    主  文
原告之訴駁回。
訴訟費用由原告負擔。
    事  實
壹、事實概要：
    緣台南市第14期水交社西南市地重劃區位於台南市南區，土
    地總面積10.9966公頃，重劃前大部分為提供志開新村、明
    德新村、實踐四村等老舊眷村用地之公有土地及少部分私有
    土地，其中公有土地面積10.7122公頃，占97.41%，私有土
    地面積0.2844公頃，占2.59%。因該地區屬老舊眷村用地，
    多年來未進行改建，整體居住環境無法配合周圍環境發展，
    與鄰近發展之都市型態有極大差距，土地利用價值低。被告
    為配合中央眷村改建政策及促進土地合理有效利用，乃循都
    市計畫程序，將該地區規劃以市地重劃方式整體開發，該市
    地重劃區土地分配，按平均地權條例施行細則第81條暨市地
    重劃實施辦法評估之基準，將該重劃區重劃前土地分成4個
    區段，第1區為面臨已開闢道路西門路1段（3-14-22M）每平
    方公尺35,000元，第2區為面臨已開闢道路大成路1段（3-29
    -18M）每平方公尺20,000元，第3區為於裡地之公有土地每
    平方公尺15,000元，第4區為於裡地之私有土地每平方公尺
    18,000元（包含原告所有鹽埕段173-28地號，下稱系爭173-
    28地號土地），並於95年2月13日提台南市地價及標準地價
    評議委員會（下稱台南市地評會）95年第1次會議評定在案
    ，作為該重劃區計算公共設施用地負擔、費用負擔、土地交
    換分配及變通補償之標準。該重劃區土地分配成果各項圖冊
    資料，自96年1月26日起至96年2月26日止，於重劃土地所在
    地之台南市南區區公所及被告地政局公告30日，供土地所有
    權人閱覽，並經被告於96年1月24日以南市地劃字第0961450
    1950號函檢送公告文影本及土地所有權人重劃前後土地分配
    清冊各乙份，以雙掛號函件送達各土地所有權人。其中原告
    所有系爭土地，重劃前面積234平方公尺，因位於公道13-40
    M計畫道路用地上，重劃後分配於鄰近面臨公道13-40M計畫
    道路之街廓，重劃後面積180.96平方公尺。原告不服，自96
    年2月12日起多次請求將系爭173-28地號土地重劃前地價加3
    成後計算重劃後分配面積，遭被告以96年4月11日南市地劃
    字第09614012230號函、96年5月2日南市地劃字第096140151
    30號函、96年5月24日南市地劃字第09614018340號函、96年
    6月23日南市地劃字第09614022720號函及96年7月12日南市
    地劃字第09600627000號函否准。原告不服，提起訴願，亦
    遭決定駁回，遂提起本件行政訴訟。
貳、兩造聲明：
一、原告聲明：
（一）訴願決定及原處分均撤銷。
（二）被告應作成准予將原告所有之系爭173-28地號土地以重劃
      前之土地公告現值加3成後計算重劃後分配面積之處分。
二、被告聲明：原告之訴駁回。
參、兩造之爭點：
甲、原告主張：
一、被告辦理重劃前地價應依據平均地權條例第81條及市地重劃
    實施辦法第20條第1款規定：「重劃前之地價應先調查土地
    位置、地勢、交通、使用狀況、買賣實例及當期公告現值等
    資料，分別估計重劃前各宗土地地價。」辦理。惟被告95年
    第1次台南市地評會會議紀錄中所載，被告辦理本次地價評
    議會作業，均只參酌重劃前土地位置（已誤評興中街旁土地
    為內裡地）、交通、使用狀況等規定，未一併依規定考慮買
    賣實例及公告現值等資料，以辦理本宗土地之地價評定。且
    由95年第1次地評會詳實會議紀錄可知被告於地價評議之作
    業詳細過程中，被告未考慮買賣實例及公告現值之事實。被
    告對本宗土地之重劃作業，未符市地重劃實施辦法第20條規
    定，顯有違失。
二、訴願決定理由3有關若單獨調高價值對其他所有人亦不公平
    云云。查被告將本次重劃區土地分成4個地價區段，第4區被
    評為內裡地之私有土地，每平方公尺18,000元，惟與系爭17
    3-28地號土地同坐落於第4區且相鄰之私人土地即台南市○
    ○段173-27地號（下稱173-27地號）土地，何以被告可採其
    面臨已廢止之計畫道路為理由，單獨將其重劃前地價重新訂
    定（以第2區之20,000元計算）？而原告依據法定程序出具
    於79年間以當時公告現值乘以1.4倍向被告購得系爭173-28
    地號土地之證明文件供被告作為本件買賣實例，且系爭173-
    28地號土地在市地重劃後，亦面臨計劃道路，公道13之40米
    道路。經多次依法反應，被告均答以：「因重劃前地價業於
    95年2月13日經台南市地評會評定案，係依法定程序辦理後
    決定，非被告可任意變更。」等語，則被告辦理公告後請所
    有權人提出異議之程序及精神是否僅是形式為之？而未給予
    土地所有權人異議之權益，僅以本件96年公告前1年（95年
    ）之評定結果不得任意變更為由塘塞，且同一區位之土地，
    可有不同計價理由，本件之作業顯未依法辦理。
三、被告所引用買賣案例之前述土地「鹽埕段173-15地號」曾於
    1年前法院拍賣3次，無法拍定，退回債權人台灣土地銀行，
    如今再作第2輪拍賣定案，經查，不動產估價技術規則第23
    條第7款規定，比較標的若為法院拍賣之價格，即不予採用
    。是以被告不知其2次誤用偏低之「法拍案」作買賣實例，
    已違估價規則，仍請台南市地評會作成決議，致當事人權益
    受損，更顯現其未依法評估之事實。又按公告現值為地政機
    關依買賣實例所訂定，亦為政府出售市有地予民眾時之定價
    標準，公信力極高，公私皆用之法定地價指標。當原告承購
    系爭土地時，亦以公告現值加3-4成，為作價標準；當本區
    即將重劃前，民眾欲購已承租之土地，被告仍依當時公告現
    值加3-4成報價。況且公告現值每3年修正1次，今於市地重
    劃前，認定當期「公告現值不合理」另行擬訂新地價，被告
    不僅未依法評估，台南市地評會從會議開始至散會，僅費時
    30分鐘草率通過議案，完成法定程序。且此次會議決定之地
    價，在地政事務所地價課亦查無資料，僅使用於本重劃區，
    作為計算公共設施用地負擔、費用負擔、土地交換分配及變
    通補償之標準。使參加重劃土地所有人，必須付出較多抵費
    地，又減少土地分配面積。另當討論原告於公告期間所提之
    合法異議時，被告屢次宣稱地價早經會議決定，其不宜更改
    ，因而未獲合理處理。
四、被告只就公告現值，買賣實例兩項予以答覆，對誤評興中街
    旁土地一事，未作說明。因土地位置為評估地價之第1項要
    素，對地價影響甚大。被告多次陳述本重劃區為「老舊眷村
    內裡地」，以示土地位置、交通欠良，故視為內理地加以評
    估。惟依本重劃區土地位置圖觀之：興中街為斜貫本區○○
    ○○道，路寬10公尺以上，鹽埕段173-15、173-27、系爭17
    3-28地號土地位置，同在本重劃區東邊之中點，面臨興中街
    西側。則被告將路旁土地稱為內裡地，實與事實不合，應重
    新評估回復其原有價值。被告提出鹽埕段173-27地號土地面
    積209平方公尺，與其土地所有權人於重劃後所分得之土地
    面積204.52平方公尺（抄錄土地分配成果表），僅相差4.48
    平方公尺，不符合本重劃區重劃經費負擔比例，有違事實，
    不足為信；另被告又將原告「79年土地承購價每平方公尺12
    ,000元」與「94年市府所定重劃前地價每平方公尺18,000元
    」相比，並判定原告之地價過低，則被告以相差16年之地價
    ，相互比較，判別孰高，逾越常規，確難認同。反觀原告所
    有系爭173-28地號土地，依被告過去慣例（以公告現值加3
    成）計算，重劃前價格應高出鄰地法拍價甚多：土地位置亦
    在4-23-15M計劃道30公尺以內：同樣受94年都市計畫變更影
    響，成為道路用地等事實，應可仿照鄰地，提高重劃前地價
    ，歸為第2區每平方公尺20,000元，以示公平。
五、被告未事先處理土地之市場價格（公告現值加3成），評估
    為重劃前地價（市府評估決定價）之手續，直接代入計算公
    式，製造假象，企圖以其專業知識，說服他人。因為鄰地鹽
    埕段173-27地號之所有人，於84年7月11日以公告現值加2.6
    倍向被告承購29平方公尺土地，總價1,754,500元，折算單
    價每平方公尺60,500元。並將購得之土地併入其原有之鹽埕
    段173-27地號，面積合計238平方公尺等情，可知其承購價
    更高於原告之承購價，其重劃後分配面積也是經異議後改變
    ，並未發生顯不合理現象，何以僅在原告提出重劃前地價時
    出現？令人非解。被告依據公告現值加3-4成，作為市有地
    出售價格，已屬行之有年之慣例。原告提出之市府公函亦屬
    真實，比照用在同地號土地上，並不違法。被告對此承購價
    格，先於答辯理由3，認其過低，不宜作為重劃前之地價；
    復又指其太高，如此兩極化認定，難令人信服。再查鹽埕段
    173-27地號與系爭173-28地號土地相鄰，重劃前公告現值同
    為每平方公尺23,000元，但重劃前地價其一被定為第2區每
    平方公尺20,000元，另一為第4區每平方公尺18,000元，明
    顯不相等；其次重劃後分配率相近一語中，不用分配面積而
    用分配率以模糊數據，引導認同其「相近」手法；且重劃前
    地價已確實不相等，重劃後成果，何能合理？是以鹽埕段17
    3-27地號與系爭173-28地號土地，均具有同在4-23-15M計畫
    道路30公尺以內，94年都市計畫變更同樣變為公共設施地等
    條件，應合「對於相同條件之宗地劃定為同一區域地價」之
    規則，故被告應重新處理原告於94年6月之異議，先計算或
    評估出重劃前地價，再計算重劃後分配面積以平息爭端。
六、台南市地重劃區97.41%為公有土地，僅2.59%為私有土地，
    被告所有土地佔本次重劃面積規劃高達9成以上，重劃後新
    、舊道路旁30公尺內商業區○○○地段及建蔽率較高之住宅
    區均屬被告擁有，原告屬被動且被迫參與，被迫搬離現址，
    後續仍必須再花大錢重建自宅，人力、物力及權益受損甚大
    ，故全力爭取合法之權益。
乙、被告主張：
一、按平均地權條例施行細則第81條規定：「依本條例第56條辦
    理市地重劃時，應由直轄市或縣（市）主管機關調查各宗土
    地之位置、交通及利用情形，並斟酌重劃後各宗土地利用價
    值，相互比較估計重劃前後地價，提經台南市地評會評定後
    ，作為計算公共用地負擔、費用負擔、土地交換分配及變通
    補償之標準。」又市地重劃實施辦法第20條第1款規定：「
    重劃前之地價應先調查土地位置、地勢、交通、使用狀況、
    買賣實例及當期公告現值等資料，分別估計重劃前各宗土地
    地價。」
二、被告參酌重劃前土地位置、交通、使用狀況等資料作為評估
    之基準，並斟酌重劃後各宗土地利用價值，相互比較估計重
    劃前後地價，擬定本重劃區重劃前地價，分成4個地價區段
    ，第1區為面臨已開闢道路西門路1段（3-14-22M）每平方公
    尺35,000元，第2區為面臨已開闢道路大成路1段（3-29-18M
    ）每平方公尺20,000元，第3區為位於裡地之公有土地每平
    方公尺15,000元，第4區為本重劃區位於裡地之私有土地每
    平方公尺18,000元。茲因被告辦理本重劃區重劃前後地價作
    業時，調查區內土地交易實例，鹽埕段173-15地號於94年2
    月份土地拍定價格為每平方公尺15,983元，原擬定區內裡地
    重劃前地價均為每平方公尺15,000元，然為考量私有土地之
    權益，除鹽埕段173-27地號土地因原本面臨4-23-15M計畫道
    路，其重劃前土地價值高於鄰地，重劃前地價歸於第2區每
    平方公尺20,000元外，其餘位於裡地之私有土地（包含原告
    所有系爭173-28地號）重劃前地價另外劃為第4區段，訂為
    每平方公尺18,000元，較鄰近公有土地重劃前每平方公尺15
    ,000元為高，俾利減輕私有土地所有權人之重劃負擔。案經
    被告依法提交台南市地評會評定，經該會95年第1次會議評
    定通過在案。該會評議委員，均為地方公正及專門知識人士
    所組成，自能本諸專業知識公平合理之立場予以考量，作最
    適當之評議。
三、次按平均地權條例施行細則第81條規定，應由主管機關調查
    各宗土地之位置、交通及利用情形，並斟酌重劃後各宗土地
    利用價值，相互比較估計重劃前後地價。又按市地重劃實施
    辦法第20條第1款規定，重劃前之地價應先調查土地位置、
    地勢、交通、使用狀況、買賣實例及當期公告現值等資料，
    分別估計重劃前各宗土地地價，然上揭之規定均係指「調查
    」相關資料後相互比較估計重劃前後地價，而非據以作為重
    劃前之地價。茲因重劃前後地價作為重劃土地分配交換分合
    、計算負擔之基礎，需著重考量全區均衡性、合理性，重劃
    負擔才能符合公平原則，公告現值僅為參考要素之一，非絕
    對之依據。又查本件水交社重劃地區屬尚未開發之地區，然
    公告現值卻與鄰近已開發完成之建成區幾近，如西門路1段
    西側裡地已依都市計畫開發並建築完成商家林立，95年度公
    告現值每平方公尺24,500元，反觀本重劃區○○○路○段東
    側裡地絕大部分為眷村老舊房舍且尚未依都市計畫開發，95
    年度公告現值每平方公尺23,000元，土地使用效益差距大公
    告現值卻接近，顯不合理，被告調查後認為本重劃區公告現
    值不足以反映重劃前之地價，難以作為估計重劃前各宗土地
    地價之依據。又被告調查重劃區內近期土地交易實例，其中
    鹽埕段173-15地號土地距原告土地所在位置尚不到10米，於
    94年2月份土地拍定價格為每平方公尺15,983元，被告為減
    輕原告等私有土地所有權人負擔，乃劃定第4區段並將重劃
    前地價提高為18,000元，實已盡力維護原告等私有土地所有
    權人之權益。故被告辦理本重劃區重劃前後地價作業時，係
    依規定調查相關資料後相互比較估計重劃前後地價並依法提
    交台南市地評會評定，原告所陳被告未依規定辦理與事實不
    符。
四、再查鹽埕段173-27地號土地所有權人於78年間向被告承購鹽
    埕段173-27地號，面積209平方公尺，總價款4,180,000元，
    折算每平方公尺20,000元。茲因該地號原面臨4-23-15M計畫
    道路，土地價值遠高於裡地，然因都市計畫於94年10月間變
    更，致其重劃前土地由原面臨15米計畫道路之住宅區變為公
    共設施用地，被告考量其情況特殊將該地重劃前地價歸於第
    2區每平方公尺20,000元並經地價及標準地價評議委員同意
    在案。又查原告所提79年間向被告承購系爭173-28地號，面
    積234平方公尺，總價款2,808,000元，折算每平方公尺僅12
    ,000元，其單價遠低於被告所定重劃前地價18,000元，實不
    宜作為原告重劃前地價之依據。
五、再按96年度公告現值為每平方公尺23,000元，倘依原告請求
    以公告現值每平方公尺23,000元×1.3倍修正重劃前地價為
    每平方公尺29,900元，原告重劃後之土地經計算高達300.66
    平方公尺，遠高於重劃前面積234平方公尺，顯不合理。又
    按平均地權條例施行細則第81條規定，重劃前後地價是僅做
    為計算公共用地負擔、費用負擔、土地交換分配及變通補償
    之標準，非作為價購或買賣之依據，準此，被告斟酌重劃前
    各宗土地之位置、交通及利用情形、重劃後各宗土地利用價
    值，相互比較估計重劃前後地價，不管重劃前或是重劃後地
    價，對於相同條件之宗地劃定為同一區域地價。今若依原告
    之意思，則被告需將該區段內全部土地重劃前地價均提昇每
    平方公尺29,900元，將使本重劃區重劃前後地價失衡。又倘
    本重劃區區重劃前後地價均等比例提昇，亦無法增加
    原告參加重劃可以分配之土地，僅突顯整個重劃區重劃前後
    地價的不合理性。本件原告與鄰近私有土地相比較，重劃前
    地價相等、重劃後分配率相近，其重劃前地價及重劃成果尚
    屬合理。若僅為原告個別調昇重劃前地價，則更顯重劃前地
    價的不合理性及不符法令的相關規定，對其他的土地所有權
    人也不公平。
六、再按市地重劃之精神，係由參與重劃之土地所有權人，依其
    土地受益比例來負擔公共設施用地及闢建費用，並在重劃後
    取得公共設施完善，形狀方整且面臨道路之建築用地，一方
    面促進土地有效利用，一方面健全都市發展，實為土地所有
    權人與政府雙贏之重要都市開發方式。本件原告所有系爭17
    3-28地號土地，重劃前位於興中街138巷不到2米寬之狹小巷
    道內，土地面積雖有234平方公尺，形狀卻不盡方整且車輛
    進出困難，難以有效利用。而經由市地重劃方式整體開發建
    設後，原告重劃後分配之水交社段28地號土地面臨40米寬的
    公園道旁，不僅公設完善且交通便利，重劃後分配面積更高
    達180.96平方公尺（如依原定區內裡地重劃前地價每平方公
    尺15,000元來計算，原告重劃後土地分配面積僅150.84平方
    公尺，今因被告提高區內裡地之私有土地重劃前地價為每平
    方公尺18,000元，已較區內裡地之公有土地重劃前地價為高
    ，故原告重劃後土地可分配面積較同區位同條件同面積之公
    有土地增加30.12平方公尺）。原告雖提供部分土地負擔，
    然其經過重劃後所提高之土地價值，不言而喻，且原告因辦
    理重劃所負擔提供之土地均係作為本重劃區之公共設施用地
    及闢建費用，重劃後亦由原告及該重劃區之土地所有權人共
    同享有良好居住環境。再者，重劃區土地所有權人提供負擔
    之土地，被告將於重劃後發給重劃總費用負擔證明書，於重
    劃後第1次移轉時，可以抵扣土地漲價總數額後再計徵土地
    增值稅，並依計算之稅額再減徵40%之土地增值稅。又重劃
    完成後地價稅可以減半徵收兩年。以上諸多利益，均為重劃
    區土地所有權人所享有，原告所謂枉顧私有土地所有權人之
    權益及造成私有土地所有權人之損失與事實不符。
    理  由
一、按「市地重劃地區之選定、公告禁止事項、計畫之擬訂、核
    定、公告通知、測量、調查、地價查估、計算負擔、分配設
    計、拆遷補償、工程施工、地籍整理、交接清償及財務結構
    等事項之實施辦法，由中央主管機關定之。」平均地權條例
    第56條第4項定有明文。又「依本條例第56條辦理市地重劃
    時，應由直轄市或縣(市)主管機關調查各宗土地之位置、交
    通及利用情形，並斟酌重劃後各宗土地利用價值，相互比較
    估計重劃前後地價，提經地價評議委員會評定後，作為計算
    公共用地負擔、費用負擔、土地交換分配及變通補償之標準
    。」「重劃前、後之地價應依左列規定查估後，提請地價評
    議委員會評定之。1、重劃前之地價應先調查土地位置、地
    勢、交通、使用狀況、買賣實例及當期公告現值等資料，分
    別估計重劃前各宗土地地價。2、重劃後之地價應參酌各街
    廓土地之位置、地勢、交通、道路寬度、公共設施、土地使
    用分區及重劃後預期發展情形，估計重劃後各路街之路線價
    或區段價。」則為平均地權條例施行細則第81條及市地重劃
    實施辦法第20條所明定。
二、本件台南市第14期水交社西南市地重劃區位於台南市南區，
    土地總面積10.9966公頃，因與鄰近發展之都市型態有極大
    差距，土地利用價值低，被告為配合中央眷村改建政策及促
    進土地合理有效利用，乃循都市計畫程序，將該地區規劃以
    市地重劃方式整體開發，該市地重劃區土地分配，按平均地
    權條例施行細則第81條暨市地重劃實施辦法評估之基準，將
    該重劃區重劃前土地分成4個區段，第1區為面臨已開闢道路
    西門路1段（3-14-22M）每平方公尺35,000元，第2區為面臨
    已開闢道路大成路1段（3-29-18M）每平方公尺20,000元，
    第3區為於裡地之公有土地每平方公尺15,000元，第4區為於
    裡地之私有土地每平方公尺18,000元（包含原告所有系爭17
    3-28地號土地），並於95年2月13日提台南市地評會95年第1
    次會議評定在案，作為該重劃區計算公共設施用地負擔、費
    用負擔、土地交換分配及變通補償之標準。該重劃區土地分
    配成果各項圖冊資料，自96年1月26日起至96年2月26日止，
    於重劃土地所在地之台南市南區區公所及被告地政局公告30
    日，供土地所有權人閱覽，並經被告於96年1月24日以南市
    地劃字第09614501950號函檢送公告文影本及土地所有權人
    重劃前後土地分配清冊各乙份，以雙掛號函件送達各土地所
    有權人，其中原告所有鹽埕段173-28地號土地，重劃前面積
    234平方公尺，因位於公道13-40M計畫道路用地上，重劃後
    分配於鄰近面臨公道13-40M計畫道路之街廓，重劃後面積18
    0.96平方公尺。原告不服，自96年2月12日起多次向被告請
    求將系爭土地重劃前地價加3成後計算重劃後分配面積，分
    遭被告以96年4月11日南市地劃字第09614012230號函、96年
    5月2日南市地劃字第09614015130號函、96年5月24日南市地
    劃字第09614018340號函、96年6月23日南市地劃字第096140
    22720號函及96年7月12日南市地劃字第09600627000號函否
    准等情，有原告之申請函文、被告上開各函、土地權屬分布
    圖、重劃計畫書、重劃前評議地價圖、重劃前地籍圖、重劃
    後地號圖、地價第二類謄本附原處分卷及本院卷可參，自堪
    認定。
三、原告提起本件行政訴訟，無非以：(一)原告於79年間向被告承
    購系爭173-28地號土地，係以當時土地公告現值加4成為作
    價標準，而公告現值為地政機關依買賣實例所訂定，亦為政
    府出售公有土地予民眾之定價標準。且所謂買賣實例，依不
    動產估價技術規則第23條第7款，比較標的若為法院拍賣之
    價格，即不予採用。然台南市地評會評定本件重劃前後地價
    ，卻未考慮買賣實例及公告現值資料，卻誤用拍賣價作為買
    賣實例，而將原告所有系爭173-28地號土地劃為第4區之每
    平方公尺18,000元，使原告減少土地分配面積，違反市地重
    劃實施辦法第20條規定。(二)系爭173-28地號土地與鹽埕段13
    7-27地號土地相鄰，重劃前公告現值均為每平方公尺23,000
    元，且均位在4-23-15M計畫道路30公尺以內，94年都市計畫
    同樣變更為公共設施用地，重劃後亦均面臨公道13之40米計
    畫道路，則被告就上開2筆條件相同之土地之重劃前地價，
    前者定為第4區之每平方公尺18,000元，後者則定為第2區之
    每平方公尺20,000元，明顯不相當，違反平等原則。是本件
    被告應按買賣實例即按土地公告現值加3至4成評估重劃前地
    價，始為合理等語，資為爭執。
四、按依地價及標準地價評議委員會組織規程第4條之規定，地
    價及標準地價評議委員會之成員，包括議員代表、地方公正
    人士、對地價有專門知識之人士、建築師公會代表、銀行公
    會代表及地政、財政、工務或都市計畫、建設及農林機關主
    管等。顯見有關地價及徵收補償地價加成補償成數之判斷，
    係經由委員會所作成，而其特性在於經由不同屬性之代表，
    根據不同之見解，獨立行使職權，共同作成決定，應認享有
    判斷餘地。在判斷餘地範圍內，行政法院祗能就行政機關判
    斷時，有無遵守法定秩序、有無基於錯誤之事實、有無遵守
    一般有效之價值判斷原則、有無夾雜與事件無關之考慮因素
    等事項審查，其餘有關行政機關之專業認定，行政法院應予
    尊重（最高行政法院96年度判字第1970號判決參照）。經查
    ：
（一）依前引平均地權條例施行細則第81條及市地重劃實施辦法
      第20條等規定，可知主管機關辦理市地重劃時，其就各宗
      土地之位置、地勢、交通、使用狀況、買賣實例及當期公
      告現值等所為之調查，僅是供地價評議委員會就重劃區內
      土地相互比較以估計重劃前後地價之參考資料，各項資料
      均為地價評議委員會評定地價所應整體考量之因素；且因
      重劃前後地價係作為重劃土地分配交換分合、計算負擔之
      基礎，需著重考量全區均衡性、合理性，重劃負擔才能符
      合公平原則，故有關土地公告現值及買賣實例僅為參考因
      素之一，而非以之作為評定重劃前地價之唯一依據。經查
      ，本件被告辦理台南市第14期水交社西南市地重劃區位於
      台南市南區，土地總面積10.9966公頃，經被告調查結果
      ，重劃前大部分為提供志開新村、明德新村、實踐四村等
      老舊眷村用地之公有土地及少部分私有土地，其中公有土
      地面積10.7122公頃，占97.41%，私有土地面積0.2844公
      頃，占2.59%。因該地區屬老舊眷村用地，多年來未進行
      改建，整體居住環境無法配合周圍環境發展，除面臨已開
      闢道路之土地，交通條件尚便利並有簡易商業行為外，其
      餘裡地多為面臨狹窄巷弄之老舊住宅，與鄰近發展之都市
      型態有極大差距，土地利用價值低，然其公告現值卻與鄰
      近已開發並建築完成之建成區相近，並不合理，足見重劃
      區內土地公告現值不足以反映重劃前地價，難以之作為估
      計重劃前地價為唯一依據，此有上開重劃區重劃前地籍圖
      、衛星空照圖、建物現況分佈圖、計畫範圍土地使用現況
      、重劃範圍示意圖、水交社暨鄰近地區95年度公告現值評
      議表、現場照片等附原處分卷可稽。又被告調查重劃區內
      近期土地交易實例，其中鹽埕段173-15地號土地所在位置
      距系爭173-28地號土地不到10公尺，該土地於94年2月份
      經台灣台南地方法院（下稱台南地院）拍賣之價格為每平
      方公尺15,983元，有拍賣公告及不動產權利移轉證書附原
      處分卷可憑；參以，系爭173-28地號土地位在寬度不到2
      公尺之台南市○○街138號巷道內，地形並非規則方整，
      且車輛出入困難，難以有效利用等情，亦有現場照片足資
      參照。是被告將上揭重劃區內土地之位置、地勢、交通、
      使用狀況、買賣實例及當期公告現值等所得之調查結果，
      提交台南市地評會於95年2月13日召開95年第1次會議，經
      該會委員本於專業知識判斷，就重劃區內土地相互比較估
      計而評定本重劃區重劃前地價，分成4個地價區段，第1區
      為面臨已開闢道路西門路1段（3-14-22M）每平方公尺35,
      000元，第2區為面臨已開闢道路大成路1段（3-29-18M）
      每平方公尺20,000元，第3區為於裡地之公有土地每平方
      公尺15,000元，第4區為於裡地之私有土地每平方公尺18,
      000元，而原告所有系爭173-28地號即劃屬於第4區之每平
      方公尺18,000元之地價區段，高於鄰近公有土地之每平方
      公尺15,000元，有台南市地評會之會議紀錄、本件重劃區
      重劃前評議地價圖附原處分卷可憑，核與平均地權條例施
      行細則第81條及市地重劃實施辦法第20條之規定無違，難
      指為違法。況所謂重劃前後地價係作為重劃區內土地，衡
      量計算公共用地負擔、費用負擔、土地交換分配及變通補
      償之標準，而就重劃區內土地為整體觀察，相互比較估計
      ，其並非作為個別土地之價購或買賣行情之依據，且倘如
      依原告主張本件應按一般公有土地買賣實例依重劃前土地
      公告現值每平方公尺23,000元加3成作為系爭173-28地號
      土地重劃前地價云云，則其重劃前地價將達每平方公尺29
      ,900元（23,000元×1.3＝29,900元），其重劃後之土地
      將變成300.66平方公尺，遠高於重劃前面積234平方公尺
      ，業據被告陳述甚明，顯非合理，即難採取。況如被告將
      區段內土地重劃前後地價均提昇為每平方公尺29,900元，
      將使本重劃區前後地價失衡；又倘將本重劃區區重
      劃前後地價均等比例提昇，亦無法增加原告可獲分配之土
      地面積，反而突顯整個重劃區重劃前後地價的不合理性。
      由此足見，原告僅就其土地主張調昇重劃前地價，顯然無
      據，對於其他土地所有權人亦非公平。又不動產技術估價
      規則乃依據不動產估價師法第19條第1項所訂定，目的在
      規範不動產估價師受委託人之委託，辦理土地、建築改良
      物、農作改良物及其權利之估價業務時應遵循之不動產估
      價之作業程序、方法及估價時應遵行事項，要與市地重劃
      係對於重劃區內土地為合理分配，應依據平均地權條例施
      行細則第81條及市地重劃實施辦法就重劃區內土地為整體
      之觀察有別，不能比附援引，故原告徒以不動產估價技術
      規則第23條第7款明文規定不能以法院拍賣價格為比較標
      的，然台南市地評會卻參考重劃區內土地之拍賣價格評定
      區內土地之重劃前地價，違反上開不動產估價技術規則云
      云，爭執被告依據台南市地評會評定之結果，以每平方公
      尺18,000元作為系爭173-28地號土地之重劃前地價係屬違
      法，即非可取。
（二）其次，原告雖主張系爭173-28地號土地與鹽埕段137-27地
      號土地相鄰，重劃前公告現值均為每平方公尺23,000元，
      且均位在4-23-15M計畫道路30公尺以內，94年都市計畫同
      樣變更為公共設施用地，重劃後亦均面臨公道13之40米計
      畫道路，則被告就上開2筆條件相同之土地之重劃前地價
      ，前者定為第4區之每平方公尺18,000元，後者則定為第2
      區之每平方公尺20,000元，明顯不相當，違反平等原則云
      云。惟查，盬埕段173-27地號土地與系爭173-28地號土地
      於94年都市計畫變更時，雖均同樣變為公共設施用地，惟
      查，在該次都市計畫變更前，鹽埕段173-27地號土地原即
      面臨4-23-15M計畫道路，至於系爭173-28地號土地則未臨
      接4-23-15M計畫道路，反而是位於巷寬不到2公尺寬之巷
      道內，此有本重劃區重劃前建物現況分佈圖、評議地價圖
      及地籍圖附原處分卷可憑（見原處分卷附件2、附件4及附
      件8），可見鹽埕段173-27地號土地價值本即高於裡地之
      系爭173-28地號土地甚明，此觀原告亦自承鹽埕段173-27
      地號土地所有權人於84年7月11日係以每平方公尺60,500
      元承購其中29平方公尺土地，其承購價更高於原告之承購
      價等語，益徵明瞭。故原告主張173-28地號土地雖未直接
      面臨上開4-23-15M計畫道路，然亦在道路30公尺範圍內，
      其價值應與鹽埕段173-27地號土地之價值同視云云，核非
      可取。然鹽埕段173-27地號土地因94年10月都市計畫變更
      致其由原面臨15米計畫道路之住宅區變為公共設施用地，
      台南市地評會爰審酌該土地之特殊情況，將其劃歸為第2
      區之重劃前地價每平方公尺20,000元，以示與裡地之價值
      有別，核係就不同條件之土地作不同之處理，並無違反平
      等原則可言，被告據以作為該土地之重劃前地價，並非無
      據。況且，台南市地評會就系爭173-28地號土地，不僅未
      將其重劃前地價劃歸與其相鄰之公有裡地相同之每平方公
      尺15,000元，致系爭173-28地號土地較同條件同面積之公
      有土地可多分配更多面積之土地，重劃後面積高達180.96
      平方公尺，且重劃結果，其位置由重劃前位於台南市○○
      街不到2公尺寬之狹小巷道內之不規則土地，提昇位置至
      與鹽埕段173-27地號土地相當，同樣面臨40米計畫道路，
      交通便利，地理位置大為改善，且地形方整，可充分利用
      ，其土地經過重劃後所提高之價值顯高於其他土地，此並
      有重劃後地號圖附原處分卷（見原處分卷附件9）可資對
      照，凡此足見，被告對於系爭173-28地號土地，已極盡考
      量對其有利之因素，原告一再訴稱被告未將其與鹽埕段17
      3-27地號土地作相同處理，違反平等原則云云，顯與事實
      不符，洵難採信。
五、綜上所述，原告之主張並不可採。從而，被告就系爭173-28
    地號土地依台南市地評會評定結果，以其屬於重劃前第4區區每平方公尺18,000元之土地計算其重劃前地價，並
    無違誤，訴願決定予以維持，亦無不合。原告起訴意旨求為
    撤銷，並請求被告應作成准予將原告所有之系爭173-28地號
    土地以重劃前之土地公告現值加3成後計算重劃後分配面積
    之處分，為無理由，應予駁回。又本件事證已臻明確，兩造
    其餘主張核與判決之結果無影響，爰不逐一論述，併此敘明
    。
據上論結，本件原告之訴為無理由，依行政訴訟法第200條第2款
、第98條第1項前段，判決如主文。
中    華    民    國    97    年     4    月   24     日
             高雄高等行政法院第二庭
                         審判長法官  江  幸  垠
                               法官  戴  見  草
                               法官  簡  慧  娟
中    華    民    國    97    年     4    月   24     日
以上正本係照原本作成。
如不服本判決，應於判決送達後20日內向本院提出上訴書狀，其
未表明上訴理由者，應於提起上訴後20日內向本院提出上訴理由
書（須按對造人數附繕本）；如於本判決宣示或公告後送達前提
起上訴者，應於判決送達後20日內補提上訴理由書（須附繕本）
。未表明上訴理由者，逕以裁定駁回。
中    華    民    國    97    年     4    月   24     日
                             書記官  涂  瓔  純


司法院資訊處製作；財團法人民間司法改革基金會備份。
